【裁判字號】    97,台上,900
【裁判日期】    970501
【裁判案由】    拆屋還地
【裁判全文】
最高法院民事判決              九十七年度台上字第九○○號
上  訴  人  巳 ○ ○
            午 ○ ○
共      同
訴訟代理人  吳 玲 華律師
            黃 永 琛律師
被 上訴 人  甲○○○
            乙 ○ ○
            丙 ○ ○
            丁    ○
            戊 ○ ○
            己 ○ ○
            庚 ○ ○
            辛 ○ ○
            壬 ○ ○
            癸 ○ ○
            子 ○ ○
            丑 ○ ○
            寅 ○ ○
            卯 ○ ○
            辰    ○
上列當事人間請求拆屋還地事件，上訴人對於中華民國九十六年
四月三日台灣高等法院第二審更審判決（九十四年度重上更(二)字
第三五號），提起上訴，本院判決如下：
    主  文
原判決除假執行部分外廢棄，發回台灣高等法院。
    理  由
本件上訴人主張：伊之被繼承人黃勤（於第二審程序中死亡，由
上訴人承受訴訟）於民國六十八年十一月二十五日與訴外人保利
投資股份有限公司（下稱保利公司）訂立合作規劃及委託興建房
屋協議書（下稱合建契約），約定由該公司提供資金在黃勤所有
坐落台北縣中和市○○○段一○二之三一、三二、五○、五一等
號土地（下稱系爭土地）上興建集合式住宅公寓。嗣保利公司違
約停工，經黃勤依合建契約第八條之約定解除契約，並訴請該公
司拆屋還地回復原狀（下稱前案），已獲勝訴判決確定。該案訴
訟審理中，保利公司之債權人雖向台灣板橋地方法院民事執行處
（下稱執行法院）聲請強制執行拍賣保利公司於系爭土地上所興
建之房屋，由被上訴人甲○○○、乙○○與第一審共同被告陳美
玉（上訴人於原審更(一)審時撤回對其之訴。下稱甲○○○等三人
）分別拍定取得門牌為中和市○○街六八巷一弄二號、四號、五
弄九號、一一號等四棟五層樓房屋（下稱系爭房屋）之所有權。
陳美玉、甲○○○再陸續將（部分）各如原判決附表（下稱附表
）一、二、三所示之房屋分別出售予被上訴人丙○○及原審追加
被告即被上訴人丁○以次十二人（下稱丁○等十二人）。惟保利
公司無占用系爭土地之正當權源，既經前案判決確定，被上訴人
自保利公司（輾轉）繼受系爭房屋，亦屬無權占有系爭土地。爰
依民法第七百六十七條之規定，求為命被上訴人各自拆除附表一
、二、三所示之房屋（包括增建部分），返還房屋坐落之土地予
伊之判決。
被上訴人則以：前案確定判決對伊等並無拘束力。伊等信賴法院
拍賣所合法取得早已完工具有經濟價值之系爭房屋，既非前案確
定判決所認定保利公司應拆除之未完工建物，該確定判決對伊等
又無既判力，上訴人請求伊等拆屋還地，自非正當。況伊等取得
系爭房屋使用執照後，已表示願價購系爭土地及補償上訴人之歷
年地價稅，上訴人仍執意訴請伊等拆屋還地，亦有失公平，顯屬
權利濫用等語，資為抗辯。
原審廢棄第一審所為上訴人勝訴之判決（命被上訴人甲○○○、
乙○○分別拆除附表一所示編號一至七房屋，將坐落基地返還上
訴人），改判駁回其在第一審之訴並駁回其追加之訴（上訴人請
求被上訴人丙○○、被上訴人丁○等十二人、及被上訴人分別將
附表一編號八、附表二、附表三所示各房屋拆除，返還基地予上
訴人）。無非以：系爭土地為上訴人所有，其上有經執行法院拍
賣之系爭房屋，由被上訴人分別（輾轉）買受各如附表一、二、
三所示之房屋，已辦妥所有權移轉登記，為兩造不爭之事實，並
經第一審法院勘測屬實，有土地暨建物登記簿謄本、不動產權利
移轉證明書、土地複丈成果圖可稽。雖前案確定判決認定系爭土
地原所有人即上訴人之被繼承人黃勤與保利公司間之合建契約已
依法解除，但被上訴人既非該案之當事人，復未自保利公司繼受
該案之訴訟標的法律關係，即不受該案確定判決之拘束。是以黃
勤與保利公司間之合建契約，經查應於九十五年三月三十一日上
訴人發函對該公司董事董淑卿為解除契約意思表示，經其於同年
四月三日收受送達，始生解除之效力。則保利公司於合建契約合
法解除後，對於系爭土地已無合法權源，被上訴人因法院之拍賣
，自保利公司（輾轉）受讓土地上之房屋，固亦非合法占用系爭
土地。惟被上訴人信賴法院之拍賣，自八十一年間起即陸續（輾
轉）買受系爭房屋，於九十五年四月間上訴人合法解除契約前，
十餘年期間均非無權占用；且各該房屋目前已經被上訴人整建為
具有經濟價值之合法建物，若許上訴人訴請拆除，對於社會經濟
及法秩序安定之影響非微，被上訴人所受損害亦甚重大。再參諸
合建契約第八條約定「乙方（保利公司）……無法完成全部工程
，甲方（黃勤）得撤銷本協議，並沒收現場一切設施工程，由甲
方『收回自建或委託他人承建』」等內容，可知黃勤合建之目的
，係在興建房屋自住或銷售獲利，並無合建契約解除後，擬將興
建中（或完成）之房屋拆除之本意。其於系爭房屋拍賣程序中，
甚至先後提起第三人異議之訴及確認優先購買權存在訴訟，主張
其為房屋所有權人或有優先承買權等情，益見系爭房屋非屬無經
濟價值之物。而被上訴人又一再表示願一併整合系爭土地上其他
房屋所有權人全體，以市價買受系爭土地所有權及補償占用土地
期間之地價稅，應足以達成黃勤提供系爭土地合建銷售獲利之原
有目的。是以若仍許上訴人訴請拆除系爭房屋，非僅被上訴人就
系爭房屋之投資付諸流水，受有重大損害；即就上訴人收回土地
之獲利不等同於土地價額，及其如新建房屋將因法令變更使容積
率大幅降低觀之，其所能獲致之經濟利益，較之以市價出售土地
並受領地價稅之補償，亦未必有大幅加乘效果。被上訴人抗辯上
訴人請求拆屋還地，有失公平，係屬權利濫用，自非無據。為兼
顧法安定性及當事人之利益平衡，認由被上訴人價購系爭土地或
上訴人收購系爭房屋，以解決紛爭為宜。上訴人請求被上訴人拆
屋還地，不應准許等詞，為其判斷之基礎。
按民法第一百四十八條係規定行使權利，不得以損害他人為主要
目的，若當事人行使權利，雖足使他人喪失利益，但茍非以損害
他人為主要目的，即不在該條所定範圍之內。又權利之行使，是
否以損害他人為主要目的，應就權利人因權利行使所能取得之利
益，與他人及國家社會因其權利行使所受之損失，比較衡量以定
之。倘其權利之行使，自己所得利益極少而他人及國家社會所受
之損失甚大者，非不得視為以損害他人為主要目的，此乃權利社
會化之基本內涵所必然之解釋（本院四十五年台上字第一○五號
、七十一年台上字第七三七號判例意旨參照）。準此，當事人行
使權利縱足使他人及國家社會受有相當之損失，然衡之其自己所
得之利益，該他人等之損失仍屬較輕微者，則其行使權利即不得
以「損害他人為主要目的」視之，自無適用首開法條規定之餘地
。本件上訴人主張其因合建契約衍生與系爭土地相同情形之糾紛
案件有四件，土地之價值為地上房屋價值之六倍餘（原審上更(二)
字卷第二宗一五四頁），果屬非虛，較諸系爭土地（及周圍鄰地
）被占用，致上訴人完全無法使用收益之現狀，其收回系爭土地
所得之利益，是否不可以地價全額或比例計算？其行使權利所得
利益與被上訴人拆除系爭房屋所受損害相衡結果（是否應參酌周
圍鄰地使用狀況），其輕重比例如何？可否因此認為上訴人行使
系爭土地所有人之權利，訴請被上訴人拆屋還地係屬以損害被上
訴人為主要目的？在在已非無調查釐清之必要。且被上訴人所謂
願一併整合系爭土地上其他房屋所有權人全體，以市價買受系爭
土地所有權，及補償占用土地期間之地價稅等語，似為其等個人
主觀意見表示；於未審酌其他房屋所有權人全體之意見如何？「
市價」如何決定？補償稅賦期間及金額為何？並由兩造及其他相
關當事人研議合致前，可否逕以被上訴人上開不生任何法效之陳
述，資為認定上訴人訴請拆屋還地，係屬權利濫用之依據？亦非
無疑。原審未詳加研求，遽以前詞率認上訴人請求拆屋還地，係
權利濫用，而為上訴人敗訴之判決，不無疏略，自屬難昭折服。
上訴論旨，指摘原審判決為不當，求予廢棄，非無理由。
據上論結，本件上訴為有理由。依民事訴訟法第四百七十七條第
一項、第四百七十八條第二項，判決如主文。
中    華    民    國  九十七  年    五    月    一    日
                      最高法院民事第三庭
                          審判長法官  蘇  茂  秋
                                法官  陳  碧  玉
                                法官  劉  靜  嫻
                                法官  張  宗  權
                                法官  高  孟  焄
      本件正本證明與原本無異
                                      書  記  官
中    華    民    國  九十七  年    五    月   十四   日
                                                 H


司法院資訊處製作；財團法人民間司法改革基金會備份。
